臺灣高等法院臺中分院刑事判決　　　　100年度上易字第871號
上　訴　人　臺灣臺中地方法院檢察署檢察官
被　　　告　張雲生
上列上訴人因竊盜案件，不服臺灣臺中地方法院99年度易字第36
63號中華民國100年5月10日第一審判決（起訴案號：臺灣臺中地
方法院檢察署99年度偵字第22684號），提起上訴，本院判決如
下：
    主  文
上訴駁回。
    理  由
一、按依刑事訴訟法第350條、第361條、第362條、第367條規定
    ，不服地方法院之第一審判決而上訴者，須提出上訴書狀，
    並應敘述具體理由，為上訴必備之程式；其所提出之書狀未
    敘述上訴理由，或僅曾以言詞陳述上訴理由者，均應於上訴
    期間屆滿後20日內補提理由書於第一審法院。第一審法院經
    形式審查，認逾期未補提上訴理由者，應定期間先命補正；
    逾期未補正者，為上訴不合法律上之程式，應以裁定駁回。
    倘已提出上訴理由，但所提非屬具體理由者，則由第二審法
    院以上訴不合法律上之程式，判決駁回。而所謂具體理由，
    必係依據卷內既有訴訟資料或提出新事證，指摘或表明第一
    審判決有何採證認事、用法或量刑等足以影響判決本旨之不
    當或違法，而構成應予撤銷之具體事由，始克當之（例如：
    依憑證據法則具體指出所採證據何以不具證據能力，或依憑
    卷證資料，明確指出所為證據證明力之判斷如何違背經驗、
    論理法則）；倘僅泛言原判決認定事實錯誤、違背法令、量
    刑失之過重或輕縱，而未依上揭意旨指出具體事由，或形式
    上雖已指出具體事由，然該事由縱使屬實，亦不足以認為原
    判決有何不當或違法者（例如：對不具有調查必要性之證據
    ，法院未依聲請調查亦未說明理由，或援用證據不當，但除
    去該證據仍應為同一事實之認定），皆難謂係具體理由，俾
    與第二審上訴制度旨在請求第二審法院撤銷、變更第一審不
    當或違法之判決，以實現個案救濟之立法目的相契合，並節
    制濫行上訴（最高法院97年度臺上字第892號判決意旨可資
    參照）。又理由是否具體，則屬第二審法院審查之範圍，不
    在命補正之列，亦即上訴書狀已記載理由，並有具體之敘述
    時，其上訴既屬合法，第二審法院固應就其理由之是否可取
    ，為實體之審理及判斷；如認其上訴書狀雖記載理由，但並
    未具體敘述時，則無須再命補正，可逕認其上訴不合法，以
    判決駁回之，此有最高法院97年度臺上字第1281號判決意旨
    可參。
二、本案檢察官不服原審判決提起上訴，其上訴意旨略以：原審
    認本案除扣案之煙蒂及鑑定報告外，並未扣得任何贓證物，
    實乏其他佐證以證明被告有何竊盜犯行，而諭知被告無罪，
    固非無見；惟查：被告張雲生於民國96年7月24日上午11時
    許，在臺中縣后里鄉墩南村（現改制為臺中市○里區○○里
    ○○○街75巷1號黃麗美住宅，以足供兇器使用之不詳工具
    剪（未扣案）剪斷該住宅後方之鐵窗，侵入該住宅內竊取美
    金現鈔約6萬元、金飾、手錶等財物後，被害人於當日中午
    返家時發現住宅遭竊，隨即報警處理，經臺中縣警察局大甲
    分局（現改制為臺中市政府警察局大甲分局）偵查隊鑑識小
    組到現場處理時，發現被破壞鐵窗處下方遺留煙蒂1支。被
    告又於96年11月10日下午2時許，在臺中縣豐原市（現改制
    為臺中市豐原區○○○街330號之李怡靜住宅，以足供兇器
    使用之不詳工具，撬開該住宅1樓後方之鐵窗，侵入該宅竊
    取名牌包20個、酒3箱、茶葉10斤等物，嗣被害人發現後報
    警處理，經臺中縣警察局（現改制為臺中市警察局）鑑識課
    員警到現場處理時，亦發現被破壞窗口處下方遺留煙蒂1支
    。經送請內政部警政署刑事警察局鑑定比對，上開煙蒂2支
    之DNA-STR型別均予被告之DNA-STR型別相符，足證上開煙蒂
    2支係被告作案當時所遺留。依上開煙蒂遺留的位置，均緊
    鄰被害人等住宅後方被破壞之鐵窗下方，衡情無地緣關係之
    人實無可能會至該處。警方在被害人李怡靜住處蒐證時，發
    現被告所遺留煙蒂（即警卷之刑案現場照片編號17、18號）
    係位在私人所有之土地上，而該處土地係做為私人車庫之用
    ，並非公眾所得任意出入之場所，且發現煙蒂處正位在被害
    人李怡靜住處鐵窗被破壞處之下方，一般人無從至該處抽煙
    而留下煙蒂之可能。另被害人黃麗美住宅後方即為防火巷，
    一般人更不可能至該處逗留，而被告甫於96年7月10日出監
    ，與被害人等之住所均無地緣關係，但在現場均發現有被告
    抽剩之煙蒂，顯見被告係刻意走到被害人等之住宅後方，獵
    尋無人在家之住戶，伺機破壞窗戶，侵入住宅行竊。原審未
    依卷內證據詳為勾稽，逕認「上開煙蒂2枝既非於被害人黃
    麗美、李怡靜遭竊之住宅內遭發現，且距離渠等住宅遭破壞
    侵入之地點均尚有相當距離，並非在侵入地點之入口處發現
    」，而判決被告無罪，實與經驗法則有違，爰依刑事訴訟法
    第344條第1項、第3項、第361條第1項提起上訴，請將原判
    決撤銷，更為適當合法之判決等語。
三、本件原審經審理結果，認為被告罪證不足之理由略以：
  (一)本件公訴意旨認被告涉犯上開加重竊盜犯行，無非係以被害
    人黃麗美、李怡靜於警詢之證述，及警員於現場鐵窗遭破壞
    處所採集之峰牌香菸煙蒂，經鑑定結果，DNA之型別與被告
    之DNA型別相符，有內政部警政署刑事警察局鑑定書在卷可
    查，為其主要論據。惟證人黃麗美、李怡靜均未目擊上開竊
    盜案件之發生經過，且未曾見到竊取渠等上開財物之嫌疑人
    ，本案自尚難依證人黃麗美、李怡靜之指述，遽為不利被告
    之認定。又臺中縣警察局大甲分局及臺中縣警察局員警分別
    於被害人黃麗美、李怡靜上開住宅現場勘察採證所採驗之前
    開煙蒂，與被告DNA-STR型別相符，應係被告吸食之香煙所
    殘留之煙蒂乙節，固堪認定。惟被害人黃麗美住宅遭竊案件
    ，臺中縣警察局大甲分局員警發現上開煙蒂1枝之位置，係
    在被害人黃麗美住宅後方防火巷內，且該煙蒂遭棄置之地點
    ，與被害人黃麗美住宅後方遭破壞之該扇鐵窗，尚有相當之
    距離，此有臺中警察局大甲分局編號3至5之刑案現場照片附
    卷可稽（見警卷第52至53頁）；另被害人李怡靜住宅遭竊盜
    案件，臺中縣警察局員警發現上開煙蒂1枝之位置，則係在
    被害人李怡靜住宅後方民宅緊臨馬路之空地上，亦有上開臺
    中縣警察局現場勘察報告及現場照片在卷可參（見警卷第66
    頁、第76至78頁）。是以上開煙蒂2枝既非於被害人黃麗美
    、李怡靜遭竊之住宅內遭發現，且距離渠等住宅遭破壞侵入
    之地點均尚有相當距離，並非在侵入地點之入口處發現，則
    上開煙蒂2枝，雖足證明被告應曾前往被害人黃麗美位於臺
    中縣后里鄉○○街75巷1號住宅，及被害人李怡靜位於臺中
    縣豐原市○○街330號住宅附近，然在前揭地點發現上開被
    告遺留之煙蒂之原因不一而足，是否確因被告為本案之竊盜
    犯行所留，尚需綜合其他證據加以佐證，方得為確切之證明
    ，殊難僅憑上揭煙蒂及鑑定報告，即逕認被告為本案竊盜之
    人。
  (二)依刑事訴訟法第161條第1項規定之檢察官舉證負擔，對於被
    告之成罪事項，應由檢察官盡舉證義務，檢察官無法舉證使
    法院產生無合理懷疑之確信心證，縱被告或證人所述不足採
    信，亦不得因此反面推論被告之罪行成立，致違刑事舉證分
    配之法則。雖被告對於其煙蒂遭棄置於上開地點之原因，於
    本院準備程序時，先係供稱遭人栽贓云云，嗣於原審審理時
    又稱不知其煙蒂為何會出現在上開處所云云，前後所述並非
    一致，然亦不能僅以其所述不一或不符常情，即反面推論被
    告之犯行成立，而需另有其他不利被告事實認定之積極證據
    存在，惟本件綜觀全案，除上開煙蒂及鑑定報告外，亦未扣
    得任何贓證物，實乏其他佐證以證明被告之犯行，則揆諸前
    揭規定及說明，自亦難以被告所辯不一，即據為不利被告之
    證明。綜上所述，檢察官指訴被告涉犯上揭加重竊盜犯行所
    憑之證據，尚未達於通常一般之人均不致有所懷疑，而得確
    信其為真實之程度，依刑事訴訟制度「倘有懷疑，即從被告
    之利益為解釋」、「被告應被推定為無罪」之原則，即難據
    以為被告不利之認定。此外，復查無其他積極之證據，足資
    認定被告有何公訴人所指上開加重竊盜犯行。被告被訴加重
    竊盜之犯罪事實，即屬不能證明，依法自應諭知無罪之判決
    。
四、經查：
  (一)按認定犯罪事實所憑之證據，雖不以直接證據為限，間接證
    據亦包括在內，然而無論直接證據或間接證據，其為訴訟上
    之證明，須於通常一般之人均不致有所懷疑，而得確信其為
    真實之程度者，始得據為有罪之認定，倘其證明尚未達到此
    一程度，而有合理之懷疑存在，而無從使事實審法院得有罪
    之確信時，即應由法院為諭知被告無罪之判決（最高法院76
    年臺上字第4986號判例參照）。又刑事訴訟法第161條第1項
    規定：檢察官就被告犯罪事實，應負舉證責任，並指出證明
    之方法。因此，檢察官對於起訴之犯罪事實，應負提出證據
    及說服之實質舉證責任。倘其所提出之證據，不足為被告有
    罪之積極證明，或其指出證明之方法，無從說服法院以形成
    被告有罪之心證，基於無罪推定之原則，自應為被告無罪判
    決之諭知（最高法院92年度臺上字第128號判例參照）。再
    按犯罪事實應依證據認定之，無證據不得認定其犯罪事實，
    不能證明被告犯罪者，應諭知無罪之判決，刑事訴訟法第15
    4條第2項、第301條第1項分別定有明文。又犯罪事實之認定
    ，應憑真實之證據，倘證據是否真實尚欠明確，自難以擬制
    推測之方法，為其判斷之基礎。且認定犯罪事實之證據係指
    足以認定被告確有犯罪行為之積極證據資料而言，該項證據
    自須適合於被告犯罪事實之認定，始得採為斷罪資料。故刑
    事訴訟上之證明資料，無論其為直接或間接證據，均須達於
    通常一般人均不致有所懷疑，而得確信其為真實之程度，始
    得據為有罪之認定，若關於被告是否犯罪之證明未能達此程
    度，而有合理懷疑之存在，致使無從形成有罪之確信，根據
    罪證有疑，利於被告之證據法則，即不得據為不利被告之認
    定（最高法院53年臺上字第656號、29年上字第3105號、76
    年度臺上字第4986號及32年上字第67號判例參照）。
  (二)本件綜觀全卷，僅有員警於現場勘查採證發現之煙蒂2枝及
    內政部警政署刑事警察局之鑑定報告，並無任何扣案贓證物
    或目擊案發經過之證人。檢察官上訴意旨復僅以上開煙蒂遺
    留的位置，均緊鄰被害人等住宅後方被破壞之鐵窗下方，衡
    情無地緣關係之一般人實無可能會至該處抽煙、逗留，即推
    論「被告係刻意走到被害人等之住宅後方，獵尋無人在家之
    住戶，伺機破壞窗戶，侵入住宅行竊」，指摘原審判決違背
    經驗法則。惟姑且不論遭人栽贓之可能性並無法排除，縱使
    被告確實有於一般人不會進入之私人土地上或防火巷內抽煙
    、逗留，形跡可疑，亦不得以此論斷被告即本件破壞窗戶、
    侵入住宅竊盜之犯嫌。原審經調查結果，認檢察官所舉證據
    並無法證明被告有何竊盜犯行，依現有之事證，尚無法形成
    被告有檢察官所指犯行之有罪心證，已詳予論述其理由，亦
    無違背吾人日常生活經驗所得之定則觀察，且其判斷之論據
    ，亦具有關連、妥適性且合於事理，本院依形式上觀察，經
    核於法並無不合。
五、綜上所述，檢察官之上訴意旨並未再舉出其他新事實或新證
    據，徒執已經原審指駁之事證，重為事實上之爭辯，以主觀
    之推測指摘原審判決認定不當，未明確指出所為證據證明力
    之判斷有何違背經驗、論理法則等足以影響判決本旨之不當
    或違法，而構成應予撤銷之具體事由，揆諸上開最高法院判
    決意旨，其上訴自屬違背法律上之程式，爰不經言詞辯論，
    駁回其上訴。
據上論斷，應依刑事訴訟法第367條前段、第372條，判決如主文
。
中    華    民    國   100    年    9     月     5    日
            刑事第五庭  審判長法  官  趙  春  碧
                              法  官  賴  恭  利
                              法  官  卓  進  仕
以上正本證明與原本無異。
不得上訴。
                              書記官  郭  振  祥
中    華    民    國   100    年    9     月     5    日